臺灣士林地方法院民事判決　　　　　　　 99年度訴字第194號
原　　　告　商鶴藥品有限公司
法定代理人　江明錡
訴訟代理人　翁雅欣律師
　　　　　　陳軍宇律師
被　　　告　行政院衛生署
法定代理人　楊志良
訴訟代理人　賴進祥
訴訟代理人　吳貞良律師
上列當事人間給付價金等事件，本院於民國100 年1 月20日言詞
辯論終結，判決如下：
    主  文
被告應給付原告壹仟貳佰壹拾壹萬伍仟肆佰肆拾元，及自民國99
年10月26日起至清償日止按年息百分之五計算之利息。
原告其餘之訴駁回。
訴訟費用由原告負擔百分之六十，餘由被告負擔。
本判決第一項於本判決第一項於原告以新臺幣肆佰零萬元為被
告供擔保後，得假執行。但被告如於假執行程序實施前，以新臺
幣壹仟貳佰壹拾萬元為原告預供擔保，得免為假執行。
原告其餘假執行之聲請駁回。
    事  實  及  理  由
壹、程序部分
    按訴狀送達後，原告不得將原訴變更或追加他訴。但擴張或
    減縮應受判決事項之聲明者，不在此限，民法第255 條第1
    項第3 款定有明文。原告起訴原請求被告給付新台幣（下同
    ）150 萬元，及自起訴狀繕本送達翌日即民國99年2 月11日
    即至清償日止按年息百分之五計算之利息。嗣於99年10月25
    日擴張聲明請求被告給付3,000 萬元及自99年2 月11日起至
    清償日止按年息百分之五計算之利息。復於100 年1 月20日
    將利息部分減縮為自99年10月26日起至清償日止按年息百分
    之五計算之利息，經核原告為聲明之擴張及減縮，與上開規
    定相符，應予准許。
貳、實體部分
一原告起訴主張
  (一)民國98年4 月間墨西哥傳出H1N1新流感疫情，國內時刻處於
    戰備緊繃狀態，政府於98年5 月至7 月間在各大報新聞公布
    行政院已同意動支第二預備金，讓衛生署增購六公噸製造克
    流感的原料八角酸、政府已訂購六噸克流感原料及指揮中心
    也已向中國大陸購買了六公噸的八角酸，可以製作100 萬人
    份的克流感等消息。嗣於98年7 月間被告公開招標，以因應
    備製克流感藥品之需，即本件八角酸(Shikimic Acid) 採購
    案（案號：98C4343 ，以下簡稱系爭採購案）。98年8 月3
    日，原告以5,670 萬元得標，並依約繳交保證金283 萬5,00
    0 元，兩造訂立採購契約（以下簡稱系爭採購契約）。
  (二)原告為履行採購契約於98年8 月10日向廈門泛恩化學進出口
    有限公司（以下簡稱「泛恩公司」）訂購6 公噸八角酸，訂
    立「工礦產品購銷合同」約定交貨時間為98年12月31日前分
    批交貨，且須在接到原告書面通知10日內，即按要求的數量
    將貨物送到台灣。此期間被告所屬藥政處承辦人員，即證人
    王克勤，與原告承辦人員，即證人楊鈞仁，多次溝通。嗣於
    98年8 月13日王克勤通知原告可於98年8 月25日及98年9 月
    25日左右分兩批交貨。
  (三)又八角酸為特殊原料藥，為向財政部臺北關稅局（以下簡稱
    「臺北關稅局」）申請專案進口，須出具主管機關輸入許可
    文書。依據採購契約書第8 條第15項規定，被告應協助原告
    取得採購標的之進口許可證，原告於接獲海關通知後須提出
    被告輸入許可，旋與被告聯絡人王克勤接洽，按被告之指示
    ，原告於98年9 月8 日及98年9 月11日分別函請藥政處核發
    八角酸3 公噸原物料輸入許可，被告所轄單位藥政處分別以
    98 年9月10日藥處字第0980335499號函、98年9 月22日衛署
    藥處字第0980335741號函，通知原告衛生署同意進口。原告
    乃依約進口八角酸3 公噸。並且多次催告被告辦理驗收，被
    告以無法覓得合適倉儲地點等種種藉口拖延驗收。原告於98
    年11月11日再度通知被告辦理驗收付款，被告卻以並未通知
    原告交貨，故無交貨驗收之問題推諉責任。原告為求本件履
    約爭議順利解決，復於98年12月31日函請被告儘速依約辦理
    系爭採購標的之驗收並給付契約價金，被告卻以其內部98年
    12月18日會議決議八角酸對被告已經不具任何利用價值，通
    知廠商交貨毫無實益，而且還要支付倉儲管理費用，浪費公
    帑等，拒絕通知交貨驗收。
  (四)原告於98年8 月3 日以5,670 萬元標得系爭採購案，兩造並
    訂立採購契約，依民法第367 條及系爭採購契約第5 條之規
    定，被告有受領標的物及交付約定價金之義務，被告應依法
    給付原告契約價金5,670 萬。被告能否購得克流感及新流感
    疫苗，與系爭採購契約之履行無涉，被告不得以之為由拒絕
    履行契約。惟被告無理拒絕辦理驗收、拒絕受領標的物，自
    不得以其未受領八角酸拒絕給付價金。
  (五)系爭採購契約為「定型化契約」，第7 條「本署通知交貨之
    總數量，未達契約數量（6 公噸），得標廠商不得要求本署
    購足契約數量」之規定，語焉不詳，若按被告之主張，採購
    數量得為零，顯失公平，依據政府採購法第6 條第1 項及民
    法第247 條之1 應為無效。
  (六)被告所屬人員王克勤與原告所屬人員接洽頻繁，使原告信賴
    應於98年9 月底前交貨。且進口程序繁瑣，衡諸一般交易習
    慣，原告為履行採購契約本有備料之必要又系爭契約書第7
    條第1項 規定「15日內交貨」，係使原告於15日後交貨應負
    遲延交貨之違約金責任，並非原告得於接到被告通知後才開
    始接洽原料藥廠及備料系爭八角酸之規定。原告自98年7 月
    31日得標後，縱以航空運輸運送，迄至98年9 月14日3 公噸
    八角酸進口並運送至原告指定之倉庫仍須耗時45日。退萬萬
    步言，縱以原告向泛恩公司下單之98年8 月26日為起算日，
    亦需20日。原告若不於系爭契約成立後即著手備料，無法履
    行交貨義務。
  (七)退萬步言，倘認為被告有主張情事變更原則，依照系爭契約
    書第17條終止或解除契約之規定，被告應依契約價金給付廠
    商於接獲機關通知前已完成且可使用之履約標的，並賠償原
    告因此所受之損害及所失利益。
    1.契約價金部分（已進口3 公噸八角酸的契約價金28,350,0
      00元）（計算式：56,700,000元×1/2=28,350,000元）：
      原告係於99年1 月6 日收悉被告前開「研商八角酸採購案
      相關事宜會議紀錄」，在此之前，原告已依被告承辦人員
      之通知及98年9 月10日藥處字第0980335499號函（請參見
      原證6 ），專案進口3 公噸系爭八角酸，原告自應依約給
      付該3 公噸系爭八角酸之契約價金。
    2.損害賠償部分（尚未進口3 公噸八角酸的違約金4,779,02
      7 元）（計算式：美金495,000 元( 折合98年12月31日新
      臺幣匯率32.182元）×30% = 新臺幣4,779,027 元）
    3.依原證28工礦產品購銷合同第8 條第2 項規定：「若在20
      09年12月31日前，實際採購數量未達6 公噸，需方（按：
      原告）需就未購足本合同約定的數量部份，賠償供方未購
      足金額之30% ，作為違約金」。就此原告應對泛恩公司所
      負之違約金，被告自應加以賠償。
    4.原告為配合被告之迫切需求，於98年8 月10日向泛恩公司
      訂製及購買6 公噸八角酸，已進口3 公噸，其餘3 公噸則
      可隨時進口。原告除已支出價金外，自98年9 月初進口系
      爭3 公噸八角酸時起至99年12月31日止，共計15.5個月，
      亦已支出至少6 萬5,100 元之倉儲費用。
    5.所失利益24,839,820元：(1) 得標金額－應給付泛恩公司
      公噸八角酸貨款=24,839,820 元（計算式：56,700,000元
      －31,860,180元= 24,839,820元）。(2) 若扣除「佣金」
      & 「稅費」（被告須賠償「佣金」+ 「稅費」），則為得
      標金額－應給付泛恩公司貨款－應給付泛恩公司佣金－原
      應給付稅費= 15,786,636元（計算式：56,700,000元－
      31,860,180元－6,372,036 元－（1,335,574 元×2 ）=
      15,786,636元）。
    6.所受損害25,295,809元。已進口3 公噸八角酸貨款15,930
      ,090元＋已進口3 公噸八角酸佣金3,186,018 元＋已進口
      3 公噸八角酸稅費1,335,574 元＋未進口3 公噸八角酸違
      約金(31,860,180 元÷2 ×30％＝4,779,027 元) ＋延遲
      期間倉儲費用（98年9 月初迄至99年12月31日）65,100元
      （含稅價）(2) 計算式：25,230,709元＋65,100元=25,29
      5,809 元。
  (八)聲明：
    1.被告應給付原告3,000 萬元，及自99年10月26日起至清償
      日止按年息百分之五計算之利息。
    2.原告願供擔保，請准宣告假執行。
二被告之答辯
  (一)緣世界衛生組織前於98年4 月29日宣布，全球流感大流行之
    預警級別提升至第5 級，同時預警當年秋冬第二波之疫情，
    全球恐有三分之一人口將感染H1N1新型流感。被告為中央衛
    生主管機關，獲悉前開警訊，經檢討當時國內抗病毒藥劑將
    呈現嚴重不足之困境，基於防疫上需要，考量抗病毒藥劑之
    多元儲備原則，經奉行政院同意動支第二預備金，以便緊急
    時得採購適量之八角酸（Shikimic Acid ），啟動自製機制
    ，委託國內製藥廠量產克流感供民眾使用。相關八角酸採購
    案，經被告依政府採購法辦理公開招標程序，於98年8 月3
    日完成決標，原告為得標廠商。系爭採購案，旨在因應H1N1
    新流感疫情，惟實際採購數量，必須研判疫情狀況與未來發
    展趨勢、市場抗病毒藥劑之貨源是否穩定、及抗病毒疫苗之
    研發是否順利、取得有無困難等因素而定，故被告於招標文
    件之「採購規格需求說明書」特別註明：第3 條交貨、履約
    期限「依本署所需數量通知得標廠商交貨」「如於履約期限
    屆滿時，本署通知交貨之總數量，未達契約數量（6 公噸）
    ，得標廠商不得要求本署購足契約數量」；第7 條交貨驗收
    及付款方式「本署依所需數量通知得標廠商交貨」「每次付
    款按當次實際交付數量乘以契約單價計費，並於每次交貨完
    成，經本署驗收合格，無待解決事項後，核實支付契約價金
    」，並明定於採購契約書第1 條第1 款第1 目（契約文件包
    括招標文件）、第7 條第1 款（依本署所需數量通知得標廠
    商交貨；如於履約期限屆滿時，本署通知交貨之總數量，未
    達契約數量6 公噸，得標廠商不得要求本署購足契約數量）
    、第3 條（契約價金之給付，依實際供應數量結算）及第5
    條第1 款（契約價金之給付條件，驗收後付款，金額為繳交
    數量乘以標的物品單價）。
  (二)本件八角酸採購案決標後，經被告完成契約用印等程序，於
    98年9 月2 日以衛署藥字第0980362627號書函，將採購契約
    書正本檢送原告。嗣98年9 月22日被告所屬藥政處會疾病管
    制局，就當時疫情進行評估，並對採購數量給予評估建議，
    經疾病管制局於9 月30日復以「基於現況，其採購之數量以
    最小量為宜」，惟尚未決定是否採購及如須採購則所需數量
    應為若干之前，原告即於98年11月11日函請被告辦理交貨驗
    收及付款手續。故被告於98年12月1 日衛署藥字第09803444
    78號書函復以：同年9 月2 日衛署藥字第098036 2627 號書
    函係依一般簽約程序，將契約書正本檢送原告，但非契約書
    所定通知廠商交貨之公文；專案進口文件係依廠商申請為之
    ，有效期間6 個月，旨在供為通關使用，不等同於通知交貨
    之數量及期限；因被告並未通知原告辦理交貨，故無交貨驗
    收問題。其後，被告內部單位及所屬機關於98年12 月18 日
    開會研商本件八角酸採購案之實際採購數量，經決議：「（
    一）基於當前疫情已有趨緩現象，加上本署順利購得260 萬
    人份克流感及1500萬劑之新型流感疫苗，現階段誠無須再使
    用八角酸找國內之廠商來量產克流感。在此種情形下，八角
    酸對本署已經不具任何利用價值，通知廠商交貨不但毫無實
    益，而且還要支付倉儲管理費用，浪費公帑，並非所宜。」
    「（二）本案依契約書第七條之規定辦理，採購數量經與會
    之單位共同討論結果，決議為0 公噸。」「（三）廠商若有
    異議，可依照採購法相關規定，向公程會申請採購爭議調解
    。」。
  (三)依據「採購規格需求說明書」第3 條及第7 條明定、採購契
    約書第1 條第1 款第1 目、第7 條第1 款、第3 條及第5 條
    第1款 等，顯見本案採購契約雖有記載數量6 公噸，決標金
    額為5,670 萬元，然實際採購數量，仍應以被告所需數量為
    準；且交貨、付款，並以被告『書面通知』之採購數量及驗
    收為條件。原告指稱被告應採購6 公噸並須給付契約價金5,
    670 萬元云云，已有誤會。
  (四)本案採購契約之實際採購數量，應以被告所需數量為準，且
    須俟被告以書面通知交貨後，原告始有交貨義務。然被告並
    未以書面通知原告交貨，自不生收貨付款、甚或受領遲延問
    題。又被告因衡量疫情已有趨緩現象，且已購得260 萬人份
    克流感及1500萬劑之新型流感疫苗，無須再使用八角酸來量
    產克流感，故決定採購數量為零，以免浪費公帑，乃基於公
    共利益，並無違反誠信原則或權利濫用，更未違約。原告訴
    請給付價金或損害賠償，為無理由。
  (五)王克勤僅是辦理基層事務的人員，並非被告機關之代表人，
    原告以其列名為採購需求規格說明書及被告書函之聯絡人，
    即謂係有權代表被告機關之人，並非可採。原告指稱王克勤
    曾以電話通知交貨云云，有違事理，且悖離契約明文。至於
    王克勤曾詢問八角酸倉儲之事，亦不足為有利原告之事證。
    蓋倉儲條件，不僅涉及倉儲環境與地點之選擇，更可能衍生
    倉儲費用與收貨管理問題，必須在進貨前先行考量；惟詢問
    倉儲問題，與被告機關已否決定進貨或指示交貨，究屬二事
    。反而由被告迄未決定倉儲場所、亦未通知原告交貨地點，
    更足證被告並無通知原告交貨之行為。
  (六)被告98年9 月2 日衛署藥字第0980362627號書函記載：「隨
    函檢送本署委託貴公司辦理本計畫之契約書正本1 份，惠請
    依本合約所載辦理交貨及經費核撥事宜」，只是送達採購契
    約書正本之書函。此見該書函記載惠請『依本合約所載』辦
    理交貨及經費核撥事宜，顯係指有關交貨及經費核撥事宜，
    應依合約所載之規定辦理，絕非原告所謂指示交貨之通知。
    況且該書函並無具體的交貨數量、交貨時間、交貨地點等事
    項之記載，無法憑之據以交貨，如何能被曲解為交貨通知。
  (七)原告所指藥政處前開98年9 月10日衛署藥處字第0980335499
    號、同年9 月22日衛署藥處字第0980335741號書函（被證6
    ），經查該二件書函，僅係藥政處基於藥政主管機關之立場
    ，針對不特定廠商申請進口所核發之通關證明文件，並非被
    告本於採購機關之立場為特定廠商指示交貨之通知。蓋廠商
    因進口藥物原料，為恐將來通關時，遭海關質疑有違禁藥問
    題，因而向藥政處申請核發證明文件，以利通關，所在多有
    。此對照原告因進口其他原料藥而向藥政處申領文件，與藥
    政處前開二件書函之格式並無不同即明。是原告申請通關文
    件，以求有備無患，雖無違事理之常，然究不能倒果為因，
    反將系爭藥政處書函，無理指為被告機關指示交貨之通知。
    此見該二件書函記載「自發文日起6 個月內單次使用」，即
    可證明僅係供通關用，並非交貨期限，更非交貨通知。由原
    告申請進口6 公噸之通關文件，但實際僅進口3 公噸，另有
    3 公噸仍在中國大陸，更可證明藥政處書函絕非被告指示交
    貨之通知，原告亦無此誤認，否則，原告豈會取得進口6 公
    噸之通關文件，卻只進口3 公噸。尤其，前開二件藥政處書
    函之發文日期係98年9 月10日及9月22日，但原告早在98年
    9 月5 日即已進口3 公噸八角酸，不僅早於藥政處之發文日
    期，甚至還早於原告自己發文申請通關文件之日期（98年9
    月8 日、9 月11日），顯見原告早已進口、嗣才申請通關文
    件，並非因接獲藥政處書函，始進口3 公噸八角酸。
  (八)被告並未通知原告交貨，無庸給付契約價金，縱決定實際採
    購數量為零，亦無違約。原告訴請給付契約價金與損害賠償
    。
  (九)退步言，倘若認被告不能因未通知交貨而免除契約責任，則
    請依民法第227 條之2 第1 項規定適用情事變更原則，變更
    契約原有效果並為減少被告給付之判決。因本件採購案，被
    告決定採購數量為零，乃因履約期限屆滿（98年12月31日）
    前，疫情已有趨緩現象，未如世界衛生組織原先預估般之嚴
    重（依世界衛生組織98年4 月29日發布之警訊，該年秋冬第
    二波之疫情，全球恐將有3 分之1 人口感染H1N1新型流感）
    ，且原先顧慮疫苗搶手、恐有短缺現象，亦因被告購得260
    萬人份克流感及1500萬劑新型流感疫苗足供防疫所需，而無
    須再使用八角酸找國內廠商來量產克流感，故決定採購數量
    為零，以免浪費公帑。疫情狀況瞬息萬變，相關情事之變更
    ，殊非可歸責於被告。國內新流感疫情已告一段落，中央疫
    情指揮中心亦於99年2 月25日奉行政院核准解散，誠無採購
    八角酸之必要。若仍要求被告收貨、付款，浪費公帑，有悖
    公共利益，顯非平允，請依民法第227 條之2 第1 項規定，
    適用情事變更原則，為公平之裁量，變更契約原有效果並為
    減少被告給付之判決。
三不爭執事項
  (一)八角酸（Shikimic acid）係製作克流感藥品之原料。
  (二)被告為因應H1N1流感防疫需求，辦理採購6 公噸八角酸，以
    製造Oseltamivir Phosphste 原告於98年8 月3 日以5,670
    萬元標得被告預定6 公噸八角酸之採購案。價金依據實際供
    應數量結算，驗收後30日內付款，單價為每公噸945 萬。依
    據契約第7 條，廠商（原告）應自決標日起至98年12月31日
    前，完成履行採購標的之供應，並依被告所需數量通知原告
    交貨，得標廠商應自機關通知次日起15日之日曆天內交貨。
  (三)98年9 月8 日原告向衛生署藥政處聲請進口3000Kg八角酸。
    藥政處98年9 月10日函覆同意，發文起六個月內單次使用。
    98年9 月11日在聲請進口3000Kg八角酸。98年9 月22日藥政
    處函覆同意，發文起六個月內單次使用。
  (四)98年11月11日原告函藥政處就已進口之3 公噸，驗收並付款
    。
  (五)98年12月1 日被告函覆，目前仍依約進行中，但未通知交貨
    ，無交貨驗收之問題。
  (六)98年12月18日八角酸採購案決議採購數量為零。
  (七)98年12月31日原告委請律師代發存證信函請求驗收及付款。
四本件之爭點
  (一)本件採購案，被告是否已向原告通知交貨？
  (二)如否，原告是否可要求被告給付價金？被告可否因完全未通
    知交貨而不負任何契約上責任？
  (三)如被告未通知原告交貨，且八角酸嗣後因被告取得足夠之藥
    品及疫苗而不需自製藥品，是否為民法第227 條之2 所規定
    之契約成立後之情事變更，而非當時所得預料，而依其原有
    效果顯失公平者，當事人得聲請法院增、減其給付或變更其
    他原有之效果之情形。
  (四)如是，應如何增減給付或變更其他原有效果？
五本院之判斷
  (一)被告為因應H1N1流感防疫需求，辦理購買6 公噸八角酸，用
    以製造Oseltamivir Phosphate （克流感），以達防疫之目
    的等情，有被告之財務採購規格需求說明書（卷一第71頁）
    在卷可參。嗣後原告以每公噸新台幣（下同）945 萬元，總
    價5,670 萬元標得被告上開採購契約，兩造並定有採購契約
    書以為履約之憑據，亦有被告財務採購契約書在卷可參。是
    兩造確實就6 公噸之八角酸，每公噸945 萬元，總價5,670
    萬元之交易成立買賣契約。兩造既就6 公噸之八角酸，價格
    5,670 萬元之條件成立買賣契約，兩造自應依約履行買賣契
    約，由原告交付6 公噸之八角酸，被告應給付5,670 萬元。
  (二)雖依據財務採購規格需求說明書第七條「交貨驗收及付款方
    式」規定：「本案採分批驗收、分批付款方式辦理：1.本署
    依所需數量通知得標廠商交貨，得標廠商應自接獲機關通知
    之次日起15日內交貨。2.每次付款按當次實際交貨數量乘以
    契約單價計費，並於每次交貨完成，經本屬驗收合格，無待
    解決事項後，核實支付契約價金。3.得標廠商於驗收後檢送
    發票（或收據）連同交寄證明或收貨單辦理請款」（卷一第
    75頁），另採購契約書第5 條契約價金之給付條件約定為：
    驗收後付款：契約驗收後付款金額為繳交數量乘以標的物品
    單價之100 ％。第7 條履約期限：廠商應自決標日起至98年
    12 月31 日前，完成履行採購標的之供應，並依本署所需數
    量通知得標廠商交貨，得標廠商應自接獲機關通知之次日起
    15日日曆天內交貨，惟如於履約期限屆滿時，本署通知交貨
    之總數量，未達契約數量（6 公噸），得標廠商不得要求本
    署購足契約數量。承上所述，兩造成立買賣契約，原告自應
    依約交付八角酸，被告應依約給付價金。上開契約雖約定應
    在被告通知交貨並加以驗收後依據交貨數量乘以單價核實付
    款，惟價金之給付在訂立契約時已是被告之義務，故此通知
    交貨及驗收應非被告付款之條件，應是兩造預期不確定事實
    （通知交貨及驗收）之發生，以該事實發生時為債務之清償
    期。如被告應通知交貨而遲遲不進行通知交貨或驗收，則應
    類推適用民法第101 條第1 項規定，應視為清償期已屆至（
    參最高法院87年台上字第1205號判例）。
  (三)被告雖辯稱，因系爭採購契約第7 條履約期限約定：「如於
    履約期限屆滿時，本署通知交貨之總數量，未達契約數量（
    6 公噸），得標廠商不得要求本署購足契約數量。」故被告
    採購的數量可為0 至6 公噸之間，被告既未通知交貨，故採
    購數量為0 公噸，被告無需給付任何價金云云。然查：解釋
    契約不但應探求當事人之真意，並應兼顧公平原則。系爭採
    購契約第七條約定：廠商必須自決標日起至98年12月31日前
    ，完成履行採購標的之供應。因此，原告為履行系爭採購契
    約，自必須為必要的備貨行為，以便被告通知交貨時得按時
    履行契約。而原告為履行契約而為備貨行為，必定花費一定
    之時間、人力及金錢等準備，通常而言，被告應付一定之代
    價作為原告備貨之補償。但通觀本件之採購契約，並無被告
    如完全不採購應對原告為履行契約而備貨之代價為補償之約
    定，契約僅訂定交易之單價及總價，是本件採購契約並無預
    期被告會發生完全不採購的情形。雖系爭採購契約第7 條明
    訂得履約期限屆滿時，得標廠商不得要求被告購足6 公噸，
    惟此約定不應解釋為被告可以完全不通知原告交貨及給付價
    金。苟為此種解釋，無疑是賦予被告可以不履行系爭採購契
    約，而完全不負任何的債務不履行之責任，使原告完全自負
    被告之債務不履行所生之損害，此種解釋，顯然對於原告極
    端不利，而對於被告極端有利，並不符雙務契約應對兩造公
    平互利之精神。對於此條款之解釋應認為，被告依約通通知
    交貨後，如有剩餘零碎之數量未通知交貨，但履約期限已屆
    至，因未通知交貨之數量微小，故此部分風險歸由原告負擔
    ，原告可由已通知交貨之利得中吸收此部分之損失，而被告
    不再負債務不履行之賠償之責，此亦減輕兩造為微小數量之
    債務不履行進行清算損害之負擔，此始為互利及公平之解釋
    。故被告辯稱其可完全不通知原告交貨，並可不負賠償責任
    或價金云云，顯非可採。
  (四)另原告主張被告業經通知交貨，並以證人王克勤、楊鈞仁之
    證述及被告機關內之藥政處所發之許可進口八角酸公函為證
    。然兩造均不爭執並無被告以被告機關名義所出具之通知交
    貨之公文。被告為政府機關，所為之通知應以公文為之，且
    依據系爭採購契約書第1 條第5 項契約文字之之約定：「契
    約所稱申請、報告、同意、指示、核准、通知、解釋其他類
    似行為所為之意思表示，以中文書面為之為原則，書面之遞
    交，得以面交簽收、郵寄或傳真至雙方預為約定之人員或處
    所」，而證人楊鈞仁即原告之受雇人證稱係王克勤打電話通
    知於98年8 月25日及98年9 月25日分兩批交貨云云（卷一第
    120 頁背面），楊鈞仁為原告之受雇人，其證詞本難期待其
    公正客觀，且楊鈞仁稱王克勤以電話通知交貨，亦違反上開
    契約約定應用中文書面之原則。況證人王克勤僅為被告機關
    之約雇人員，辦理基層之藥品查驗、登記等相關業務，雖是
    本件之承辦人員，但其連正式公務員之資格都未具備，更遑
    論具有決策之權利，不可能代表被告機關通知原告交貨，故
    王克勤並無權利決定被告機關是否通知交貨。且證人王克勤
    亦否認其有權通知原告交貨及有通知原告交貨之行為，此有
    本院99年3 月15日言詞辯論筆錄在卷可參（卷一第117-123
    頁）。是本件並無任何被告機關所核發之交貨通知之公函，
    被告抗辯並無通知原交貨乙節應為可採。原告僅以證人王克
    勤與原告公司人員楊鈞仁有電話連絡及詢問倉儲條件等，主
    張被告已通知交貨云云，顯非可採。另被告機關所轄之藥政
    處雖於98年9 月10日核發衛署藥處第0980335499號函及98年
    9 月22日核發衛署藥處第0980335741號函，准許原告自中國
    大陸專案進口八角酸3 公噸之進口許可，其上所載之進口期
    間為發文後6 個月內單次使用。但被告為藥物之主管機關，
    進口藥物原料本需經被告核發許可，被告核發上開公函僅係
    配合原告備貨，一待被告通知交貨即能即時進口八角酸履行
    契約，此由採購契約第8條第15項約定機關及廠商需取得採
    購標的進出口等許可文件可明，被告所轄之藥政處核發上開
    公函係為協助原告取得進可許可證明文件。原告主張上開藥
    政處所核發之准許進口八角酸公函即為被告通知交貨之證明
    云云，顯非可採。且上開准許進口之公函自發文至期間6 個
    月屆滿，早已超過系爭採購契約之履約期間98年12月31日，
    如上開許可進口之公函是被告通知在9 月交貨所用，則實無
    必要給予進口期間長達6 個月，而且核發二紙准許公函。益
    徵，上開准許進口八角酸公函非被告通知交貨之證明。是本
    件被告至履約期間屆滿前均未通原告交貨乙節應堪認定。是
    原告主張被告已通知交貨云云，並非可採。
  (五)被告雖於履約期限屆至前均未通知原告交貨，本應類推適用
    民法第101 條第1 項規定，視為清償期已屆至。然被告原為
    防疫之目的，預期流感藥物在全世界搶購的情況下，我國不
    易取得足夠之防疫藥品，而欲啟動自製流感藥物之機制，因
    而公開招標採購八角酸以啟動自製流感藥物機制。但實際購
    買克流感藥物及疫苗之情況卻比預先所評估較為樂觀，被告
    已取得足夠之流感藥品，而不需啟動自制流感藥物機制，八
    角酸對於被告已經不具利用價值，通知廠商交貨毫無實益且
    支付倉儲管理費，浪費公帑，此有被告98年12月8 日之研商
    「八角酸採購案」相關事宜會議紀錄附卷可參（卷一第108
    頁）。如依據原採購契約由被告通知交貨6 公噸之八角酸，
    並交付5670萬元之價金，被告機關為衛生主管單位，並非藥
    廠，如非疫情緊急欲啟動自製藥品以防疫，本不需進口此類
    製藥原料，苟依據原契約履行，被告取得此類製藥原料，亦
    無法為任何使用，並且必須付出龐大的價金及倉儲管理費用
    ，最後八角酸僅能淪為廢棄物報廢，顯然對於被告極為不公
    平，且嗣後因流感藥物充足，不需啟動自制防疫藥品亦非被
    告於採購之時所能預期。故被告主張情事變更原則，請求更
    改原給付應為有理由。
  (六)按契約成立後，情事變更，非當時所得預料，而依其原有效
    果顯失公平者，當事人得聲請法院增、減其給付或變更其他
    原有之效果，民法第227 條之2 第1 項定有明文。本件採購
    契約因情事變更，本院認為由被告受領6 公噸之八角酸原料
    ，並給付全部價金，對於被告顯失公平，被告雖免除領受八
    角酸原料及價金給付之義務，但原告因此所受之損害及所失
    之利益，則應由被告賠償，對於原告始為公平。而本件採購
    契約原告所受損失及所失利益，審酌如下：
    1.原告為供應被告6 公噸之八角酸原料，因而於98年8 月10
      日向訴外人廈門泛恩化學進出口有限公司（以下簡稱泛恩
      公司）訂立工礦產品購銷合同乙紙。其中第8 條違約責任
      第2 項約定，如在98年12月31日前，實際採購數量未達6
      公噸，原告必須就未購足之數量賠償泛恩公司30％作為違
      約金。是本件被告未通知任何數量之交貨，原告如不向泛
      恩公司通知交貨之數量為6 公噸時（原告已進口之3 公噸
      部分詳下述），按上開合同之金額美金99萬元，依據98年
      12月31日美金對新台幣之匯率為32.03 比1 元，折合新台
      幣為3,170 萬9,700 元，因此，依據原告與泛恩公司之契
      約，原告可能賠償泛恩公司之違約金之上限為951 萬2,91
      0 元。惟違約金之約定係由原告與泛恩公司自行約定，且
      違約金非懲罰性違約金時，則為損害賠償之總額，是原告
      雖有賠償泛恩公司之義務，但賠償之金額則屬未定。參酌
      兩造之採購契約第14條與定，如逾期違約之違約金，以日
      為單位，每日按價金1 ％計算，最高上限為價金總額20％
      。是原告對於泛恩公司之違約金損害，亦認為以價金之20
      ％為妥。故原告對於泛恩公司應為賠償之損害應認為以63
      4 萬1,940 元計之為妥（00000000X20 ％＝0000000 ）。
    2.被告抗辯原告對於泛恩公司之違約金尚未給付，故不能認
      為是原告之損害。然被告既確定不通知原告交貨，原告對
      於泛恩公司違約之事實明確，泛恩公司應無不向原告求償
      之理，僅待泛恩公司發動求償權，原告即應加以賠償，僅
      違約金實際賠償之金額尚未確定，但此部分為原告公司備
      料之損害無訛，且違約金之金額亦經審酌後減為價金之20
      ％，故被告上開抗辯為無理由。
    3.另原告雖主張其已進口之3 公噸之八角酸之價金及倉儲費
      用應由被告負擔。惟被告並未通知原告交貨，且系爭採購
      契約約定應在通知15日內交貨。原告自承其與泛恩公司約
      定，在原告通知交貨之10日內，應將八角酸交付原告。而
      兩造約定通知交貨後應履約之時間為15日日曆天。故原告
      在98年8 月10日與泛恩公司訂約後，應可等待被告通知交
      貨後再通知泛恩公司交貨，應無違反採購契約關於交貨日
      期約定之虞。再依據原告陳報之已進口3 公噸之八角酸之
      進口過程，原告在98年8 月26日通知泛恩公司出貨，泛恩
      公司在98年8 月27日回覆出貨數量及時程，泛恩公司之配
      合藥廠在98年8 月21日、98年9 月2 日、98年9 月3 日各
      完成1 公噸八角酸並檢驗合格。98年9 月5 日聯絡空運公
      司預備運送，98年9 月8 日進行報關，因原告未事先取得
      藥政處之進口許可公函，因此，原告請求被告承辦員王克
      勤緊急配合，被告之藥政處在98年9 月10日核發進口公函
      ，98年9 月11日報關行提出相關文件，98年9 月14日運送
      至原告指定之地點倉儲。是在原告得標訂立採購契約後即
      在98年8 月10日與泛恩公司訂立備貨之契約，故原告與泛
      恩公司訂約之期間不需計入通知後15日之日曆天的交貨期
      間。而自原告通知泛恩公司交貨之98年8 月26日起至運送
      到埠之98年9 月14日，雖經過19天，但其中9 月8 日至9
      月11日是因原告未事先取得被告藥政處之進口許可公函而
      耽誤進口時間，故扣除9 月8 日至9 月11日之取得藥政處
      許可公函之4 日，原告如受被告通知交貨，再轉通知泛恩
      公司交貨，至實際交貨至被告，應僅需15日。益證原告可
      在被告通知交貨後再通知泛恩公司交貨，即可在系爭採購
      契約約定之15日內將八角酸準時交付被告，並不需要在被
      告通知交貨前即先行將通知泛恩公司交貨。準此，原告辯
      稱，其為履行契約必須事先向泛恩公司通知交貨，才能在
      原告通知交貨後15日內將八角酸準時交付被告，故原告購
      入之八角酸原料之損害及倉儲之損害應由被告賠償云云，
      並非可採。
    4.本件八角酸採購契約之價金為5,670萬元，依據財政部99
      年1 月7 日台財稅字第09800610961 號函公布之98年度營
      利事業各業所得額同業利潤標準，西藥批發之費用率為5
      ％、淨利率為8 ％。是本件原告除上開因違反契約所應給
      付之違約金外，尚有備料所需花之勞費。依據上開標準，
      本件完成契約之履行可能之費用率為5 ％，但本件原告應
      僅備料，實際上尚無需交貨，故此部分依據上開標準5％
      之1/2 計算，為2.5 ％。故本件應可認定原告有141 萬7,
      500 元（00000000X2.5％＝141 萬7500）之費用之損害。
      原告雖主張其所受損害為已進口3 公噸八角酸之貨款、佣
      金及為進口八角酸之違約金、遲延期間之倉儲費用等共計
      2,529 萬5,809 元，但原告已進口3 公噸部分，應與履行
      系爭採購契約無必然之因果關係，故此部分不能由被告賠
      償已如前述，而原告如未向泛恩公司通知任何數量之交貨
      所應賠償泛恩公司之部分，亦已核算如前。而原告未履行
      本件採購契約而為備貨行為所須之費用亦核定為契約價金
      之2.5 ％，是原告之所受損失即應認為係634 萬1,940 及
      141 萬7,500 元。
    5.本件採購契約如順利履行完畢，原告應有扣除成本外之利
      益收入，此為原告之所失利益。原告雖主張其所失利益為
      得標金額5,670 萬元，扣除應給付泛恩公司之八角酸貨款
      及佣金、稅費等為1,578 萬6,636 元。惟原告進口6 公噸
      之八角酸所需花費之成本應非僅有泛恩公司之佣金及稅費
      等，尚有運送及人員聯絡等其他細微之成本，並未計入，
      是原告主張其所失利益為1,578 萬6,636 元，並非可採。
      依據上開財政部之同業利潤標準，西藥批發之純利為8 ％
      ，原告無法舉證其就本件採購契約所能獲得之利潤超過西
      藥批發之平均純利8 ％，自應以該標準核定原告就本件採
      購契約所失之利益。準此，原告因本件採購契約未能履行
      所失之利益為453 萬6000元。
    6.綜上所述，本件原告因被告之債務不履行所受之損害及所
      失利益為1,211 萬5,440 元（0000000+0000000+0000000
      ＝00000000）。原告就本件採購契約請求被告給付在1,21
      1 萬5,440 元之範圍內為有理由，應准許之，逾此範圍之
      請求為無理由，不能准許，應駁回之。
六兩造陳明願供擔保，聲請宣告假執行或免為假執行，經核原告
  勝訴部分，合於法律規定，爰分別酌定相當之擔保金額宣告之
  ；原告其餘假執行之聲請，因訴之駁回而失所依據，不予准許
  。
七本件事證已臻明確，兩造其餘攻擊防禦方法及其他未經援用之
  證據，經斟酌上無礙於本院前述之認定，無一一論究之必要。
八訴訟費用負擔之依據：民事訴訟法第78條
中    華    民    國   100    年    1     月    31    日
                  民事第一庭  法  官  黃珮禎
以上正本證明與原本無異。
如對本判決上訴，應於判決送達後20日內向本院提出上訴狀，若
委任律師提起上訴者，應一併繳納上訴審裁判費，否則本院得不
命補正逕行駁回上訴。
中    華    民    國   100    年    2     月    1     日
                              書記官  陳韻如